臺灣高等法院臺中分院刑事判決　　　　　　　　　　九十一年度上訴字第一七二號
　　上　訴　人
　　即 自訴 人
　　即反訴被告　甲○○
　　選任辯護人　潘宏坤
　　被　　　告
　　即反訴　人　戊○○
右上訴人因被告妨害名譽案件，經提起自訴，並經被告戊○○提起誣告反訴，上訴人
不服臺灣苗栗地方法院九十年度自字第二十二號中華民國九十年九月十三日第一審判
決，提起上訴，本院判決如左：
　　主      文
原判決關於甲○○被訴誣告部份撤銷。
甲○○無罪。
其他上訴駁回。
　　理      由
一、本訴部份（上訴駁回部分，即戊○○被訴於九十年一月四日公然侮辱及誹謗罪部
    份）：
　(一)自訴意旨略以：被告戊○○於九十年一月四日，在苗栗縣卓蘭鎮內灣里辦理九二
    一地震測量鑑界時公然誹謗稱：「甲○○強佔他人土地又要人賠錢，甲○○會被
    修理」等語，因認被告戊○○涉犯刑法第三百零九條第一項之公然侮辱罪及同法
    第三百十條第一項之誹謗罪嫌云云。
　(二)訊據被告戊○○對於自訴人所訴其於九十年一月四日有公然侮辱及誹謗情事，堅
    詞否認，於審理中辯稱：我與自訴人前曾因妨害名譽案件經檢察官偵查，於八十
    九年一月二十六日伊即當庭向自訴人道歉，自訴人亦撤回對我之告訴，自此我即
    不曾遇見自訴人，亦從未言「甲○○強佔他人土地又要人賠錢，甲○○會被修理
    」等語，況且九十年一月四日我在自宅工作，並未出現在自訴人指訴地點，何來
    公然侮辱及誹謗等語。經查：
　　(1)自訴人於原審自承於九十年一月四日下午，在苗栗縣卓蘭鎮內灣里辦理九二一
      地震測量鑑界時，並未親自見聞被告戊○○公然誹謗稱：「甲○○強佔他人土
      地又要人賠錢，甲○○會被修理」等語，而係經由李孝忠及林張細妹轉述得知
      等情（參見自訴狀、原審卷第三八、七五、七六頁筆錄），於本院則另指稱：
      「九十年一月四日戊○○騎機車到守望相助隊的前面，因我工人去掛到守望相
      助隊的電」、「（問：九十年四月十日你有無向苗栗地院自訴戊○○公然污辱
      說甲○○強佔他人土地又要人賠錢，甲○○會被修理？）答稱：是林張細妹他
      說的，我有在場，他本人是說九十年一月四日，我也有聽到」、「（問：九十
      年一月四日下午在苗栗縣卓蘭鎮內灣里辦理九二一地震重測現場，戊○○有無
      在場？）答稱：有的，我有聽到戊○○講這些話，戊○○說甲○○你不要偷用
      我的電，是林張細妹侵犯我的土地來測量」、「當天有去現場，是當天下午一
      點二十分到一點三十分，我是親自聽到此話，前面是有聽到不要用守望相助隊
      的電，你最會騙人，當時有丙○○及己○○在場，而林張細妹轉告的是甲○○
      侵占他人土地又要人賠錢，甲○○會被修理」等語（本院卷第五十七頁、第一
      一四、第一一六頁），則依自訴人上開於原審及本院所陳各節以觀，自訴人所
      指於九十年一月四日下午一時三十分左右，於前址所親自見聞者應係戊○○有
      向其稱：甲○○你不要偷用我（守望相助隊）的電，你最會騙人等語，而該「
      甲○○強佔他人土地又要人賠錢，甲○○會被修理」之語，則係經由林張細妹
      轉述得知，是本件應究明者，乃九十年一月四日當天，被告戊○○是否於當日
      下午曾為自訴人所指上開妨害自訴人名譽之言詞。本件依證人李孝忠於原審到
      庭結證稱：「苗栗縣卓蘭鎮內灣里，於九十年一月四日有辦理九二一地震重測
      ，我上午請假半天前往現場，當時我並未見到戊○○，然有看見甲○○」等語
      （參見原審卷第三四、三五頁）；證人林張細妹亦結證稱：「苗栗縣卓蘭鎮內
      灣里，有辦理過九二一地震重測，然時間我忘了，因我當天在家照顧先生，僅
      於當日上午出去一下子，當天我在現場未見到戊○○，亦未聽到什麼」等語（
      參見原審卷第三六、三八頁筆錄），另證人即於右揭時、地亦在重測現場之謝
      劉福證稱：「我於九十年元旦過後兩、三天，均未曾見過戊○○，九十年一月
      四日上午九時三十分開始一直到中午，因九二一地震辦理重測，我於當天有至
      現場指界，當天尚有甲○○、李孝忠在場，林張細妹則在家中等，我於中午一
      時許離開，離開前均未見戊○○，事後亦未聽說戊○○有至現場，當日下午兩
      時許我還至現場拿東西，亦未見到戊○○」等語（參見原審卷第二九、三十頁
      筆錄）；證人吳石水亦到庭結證稱：「苗栗縣卓蘭鎮內灣里，有辦理過九二一
      重測，但詳細時間我忘記了，應該是九十年元旦以後之事，當天我早上有去一
      下子，在現場未見到戊○○，有看到李孝忠，林張細妹則未看見，之後未見過
      戊○○，亦未聽說他到現場」等語（參見原審卷第三十、三十一頁筆錄），則
      依上開證人所證內容以觀，證人李孝忠、林張細妹、謝劉福、吳石水等四人固
      均自承於九十年一月四日曾至苗栗縣卓蘭鎮內灣里辦理九二一地震測量鑑界現
      場，惟四名證人均稱係於九十年一月四日「上午」至上開鑑界現場，且在現場
      均未見被告戊○○在場，則本件尚無法依憑上開證人證詞即認被告有自訴人所
      指公然誹謗自訴人稱：「甲○○強佔他人土地又要人賠錢，甲○○會被修理」
      等語之情，自訴人所為上開指訴，已非無疑。
　　(2)復就九十年一月四日當天，被告是否曾至上開九二一地震測量鑑界現場乙節，
      證人即於九十年一月四日與被告一同工作之師傅詹水霖雖證稱：「我於九十年
      元旦過後兩、三天，曾幫戊○○整修葡萄棚架及其家前面之崁坡，工作時間一
      整天，從早至晚，為期二天，戊○○搬石頭幫忙，我連續兩天均與戊○○一起
      工作，因我記得辦理重測後沒幾天就換我們六鄰，因此可以確實記得重測時，
  正好係我幫戊○○工作之時間」等語（參見原審卷第三二、三三頁筆錄），然
      證人詹水霖與被告戊○○一同工作之兩日內，戊○○既為僱用詹水霖之人，工
      作之二日內僅負責幫忙搬運石頭，證人詹水霖上開證詞亦無足證明與被告於九
      十年一月四日工作時係與被告始終一起工作，衡諸經驗法則，被告非無可能於
      工作中有離去外出之情，而經本院傳訊九十年一月四日亦同在上開現場之證人
      丙○○、己○○、庚○○到庭，證人候玉鄉證稱：「我在苗栗縣卓蘭鎮內灣里
      有房子，我在苗栗蓋房子，有請工人在那裡，九十年一月四日下午一點半前我
      有在那裡，我有請己○○一個工人，我有與甲○○一起去苗栗縣卓蘭鎮內灣里
      去看房子」、「（問：你在工地期間戊○○有在嘛？）答稱：有去，我的房子
      是蓋在馬路邊，我和甲○○去吃飯，回來是下午一點半左右，我是剛到，工人
      在工作，我下車時，戊○○就從馬路旁騎機車過來，戊○○說甲○○你不要偷
      用我們守望相助隊的電，我們自己就不夠用，他再騎回頭時，又向甲○○和工
      人說不要用守望相助隊的電」等語（本院卷第七十五頁），證人己○○證稱：
      「我有受甲○○僱用在苗栗縣卓蘭鎮內灣里，但是時間忘了」、「九十年一月
      四日下午我有看到戊○○出現在我蓋房子的地點，電源也是我接的」、「（對
      丙○○剛才所言是否有印象？）答稱：有的，戊○○說守望相助隊的電已經超
      過很多，經費不多，不要用到守望相助隊的電」等語（本院卷第七十六、第七
      十七頁），並由自訴人即反訴被告選任辯護人提出免用統一發票收據影本及載
      有：「卓蘭鎮內灣里十七鄰二十四之四十三之五十五，九十年一月四號打排手
      溝，新臺幣七千元整，己○○」等字之收執聯各一件附卷（本院卷第八十七、
      第八十八頁），經本院就上開於九十年一月四日為自訴人工作乙事情況再訊以
      證人己○○證稱：「九十年一月四日有領七千元的工資，是在工地領的，是上
      午或下午領取工資我忘記了。是有領此工資，他們寫好收據叫我簽名，是甲○○叫我簽名，時間沒有記得」、「（問：戊○○在你蓋房子的期間到過現場，
      是否只說過這次不要用守望相助隊的電？）答稱：戊○○只說過一次」、「戊○○說不要用守望相助隊的電時，還有丙○○、甲○○、我弟弟及我父親在場
      」、「收據上面寫九十年一月四日是我工作的日子，不是向甲○○請款的日子
      」、「我替甲○○工作排水溝的工程就只有這一次而已，但我還有替他蓋房子
      」、「（問：戊○○有到現場去說不要用守望相助隊的電，是你做排水溝時說
      的，還是你蓋房子時說的？）答稱：是做排水溝那天說的」等語（本院卷第七
      十七至八十一頁），嗣經本院訊以就上開於苗栗縣卓蘭鎮內灣里為自訴人工作
      等情為何於原審所供與本院證詞不一時，證人己○○係稱：「我沒有確定是九
      十年一月四日」等語（本院卷第七十八頁），則衡諸證人於原審九十年七月十
      日審理時係原審法院與自訴人及被告一同傳訊到庭，審理中初證稱：九十年元
      旦不記得在那裡工作，但有見過戊○○，都沒聽到戊○○說什麼等語，嗣經訊
      以戊○○有無說不要用守望相助隊的電時，證稱：「確實有這件事，我就沒有
      用電，但是說這話的時間我不知道，除了這次交談，我沒有聽過戊○○說什麼
      話」等語（參原審卷第六十九、七十頁），則證人己○○既自承為工程小包商
      ，對其工作過之地點、時間即可能隨時間之經過而有記憶不清之情，惟不論就
      原審或本院證詞內容，經法院訊及或其他證人提及九十年一月四日為自訴人工
      作時有無聽到被告戊○○說不要用守望相助隊的電乙節時，詹文賢即得就該日
      事發經過詳陳以對，尚不得謂證人己○○於原審及本院所為證詞稍有差異，即
      認其所為證詞全不足採信。又證人即己○○之胞弟庚○○於本院證稱：「（問
      ：九十年一月四日下午你有無與己○○在苗栗縣卓蘭鎮內灣里十七鄰二四之五
      五號蓋房子？）答稱：我是在那裡重修房子，但是日子我不能確定，我是與我
      哥哥有在那裡」、「（問：你有無修理排水溝？）答稱：不是九十年，是八十
      九年做排水溝」、「（問：九十年一月四日下午戊○○有無騎車經過那裡叫你
      們不要用到守望相助隊的電？）答稱：沒有，機器在動，根本聽不到別人的聲
      音」、「（問：你在工作期間有無看過戊○○經過那裡？）答稱：沒有留意，
      我是工作認真」等語（本院卷第九十六至第九十八頁），證人庚○○雖證稱係
      於八十九年做排水溝工程，但核與證人己○○及前揭反訴被告選任辯護人所提
      出免用統一發票收據影本所載日期不符，應認庚○○就其至上開位於苗栗縣卓
      蘭鎮內灣里工作日期有誤認之情，惟庚○○究於工作時有無見過被告戊○○及
      聽到戊○○叫渠等勿用守望相助隊電源乙節，則均否認有自訴人上開指訴情節
      。另證人即林張細妹之子乙○○於本院證稱：「九十年一月四日下午在苗栗縣
      卓蘭鎮內灣里辦理九二一地震重測現場，我沒有在場，測量日期我不曉得，我
      有在工作」、「（問：九十年三月十八日你有無向自訴人說戊○○有提到甲○○最會騙人？）答稱：我沒有印象，且我也不認識戊○○」等語（本院卷第八
      十二頁），就證人乙○○上開證詞，自訴人甲○○亦供稱並無意見。綜合上開
      證人詹水霖、丙○○、己○○、庚○○及乙○○於本院所為證詞，足認被告戊○○於九十年一月四日當天應有騎車經過自訴人位於苗栗縣卓蘭鎮內灣里辦理
      九二一地震重測現場，並有向自訴人及為自訴人工作之己○○等人稱不要用我
      們守望相助隊的電等語，應可認定，被告辯稱當日從未在現場出現云云，不足
      採信。惟就上開各證人證詞，尚無證據足資證明被告於九十年一月四日經過上
      開重測現場時有稱甲○○最會騙人及有何自訴人所指於當日下午公然誹謗自訴
      人稱：「甲○○強佔他人土地又要人賠錢，甲○○會被修理」等語之情，故尚
      難僅憑被告上開不實辯稱不在場供詞乙節，推斷被告有此部份犯行。另就自訴
      人即反訴被告選任辯護人雖為被告聲請本院再予傳訊證人林張細妹及李孝忠，
      以證明當日被告戊○○到過現場及反訴被告得悉戊○○誹謗言語之經過情形云
      云，惟被告戊○○確於九十年一月四日曾至上開苗栗縣卓蘭鎮內灣里九二一地
      震測量鑑界現場，業經敘明如上，而證人李孝忠未於該日見過被告亦於原審供
      陳甚明，本院認均無再予傳訊必要，附此敘明。
　(三)此外，本院復查無其他積極證據足以證明被告戊○○有何自訴人指訴公然侮辱及
    誹謗犯行，自不能僅憑自訴人片面指控，遂入人於罪，原審以本件查無積極證據
    足資證明被告戊○○有何被訴之公然侮辱及誹謗犯行，因認本件不能證明被告犯
　　罪，而諭知被告戊○○無罪之判決，核無違誤。自訴人上訴意旨仍執其在原審所
　　持論據，指摘原判決不當，其上訴顯無理由，應予駁回。
二、反訴誣告部份（撤銷改判部分）：
　(一)反訴意旨略以：甲○○與調解委員戊○○前於民國八十八年間，曾因調解案件起
　　爭執，甲○○並於八十九年一月十三日具狀告訴戊○○公然侮辱及誹謗，嗣因撤
　　回告訴，而由臺灣苗栗地方法院檢察署檢察官於八十九年一月二十六日以八十九
　　年度偵字第三五○號不起訴處分，惟雙方因此仍有嫌隙。詎甲○○意圖使戊○○
　　受刑事處分，明知戊○○於九十年一月四日下午並未出現在苗栗縣卓蘭鎮內灣里
　　辦理九二一地震重測現場，竟於九十年四月十日向臺灣苗栗地方法院具狀，提起
　　自訴，虛構戊○○於該時、地出言：「甲○○強佔他人土地又要人賠錢，甲○○
　　您會被修理」等語，而誣指戊○○涉犯公然侮辱及誹謗，因認自訴人即反訴被告
　　甲○○涉有刑法第一百六十九條第一項之誣告罪嫌云云。
　(二)誣告罪之成立以意圖他人受刑事或懲戒處分，而為虛偽之告訴告發報告者為要件
    ，所謂虛偽係指明知無此事實故意捏造而言，若告訴人誤認有此事實或以為有此
    嫌疑，自不得指為虛偽，即難科以本罪。復按刑法第一百六十九條第一項誣告罪
    之成立，以明知所告事實虛偽為要件，若輕信傳說懷疑誤告，縱令所告不實，因
    其缺乏誣告故意，仍難使負刑責；又所訴之事實未能積極的證明為虛偽，則祇能
    以證據不充分之故，為被誣告人未予判罪之原因，自不能據以推定告訴人所訴為
    誣告，最高法院分別著有二十年上字第七一七、二十年上字第二五三號、二十年
    上字第三○七號、四十年臺上字第八八號判例可資參照。
　(三)訊據反訴被告甲○○固坦承於右揭時、地有對被告即反訴人戊○○提出公然侮辱
  及誹謗自訴，惟矢口否認有誣告犯行，辯稱：確實經由林張細妹轉述，戊○○於
    九十年一月四日下午，在苗栗縣卓蘭鎮內灣里辦理九二一地震測量，公然誹謗稱
    ：「甲○○強佔他人土地又要人賠錢，甲○○會被修理」等語。經查：反訴被告
    甲○○雖自承於九十年一月四日下午，在苗栗縣卓蘭鎮內灣里辦理九二一地震測
    量鑑界時，並未親自見聞被告戊○○公然指稱：「甲○○強佔他人土地又要人賠
    錢，甲○○會被修理」之語，而係經由李孝忠及林張細妹轉述得知等情，然經原
    審傳訊證人李孝忠、林張細妹、謝劉福、吳石水則均到庭結證：反訴被告甲○○
    指訴之時間，並未見反訴人戊○○在重測現場出現，亦未聽到戊○○說什麼等語
    ，已如前述，惟依證人詹水霖、丙○○、己○○、庚○○及乙○○於本院所為證
    詞綜合判斷，已足認被告戊○○於九十年一月四日當天下午應有騎機車經過自訴
    人位於苗栗縣卓蘭鎮內灣里辦理九二一地震重測現場之前，並有向自訴人及為自
    訴人工作之己○○等人稱不要用我們守望相助隊的電等語，亦如前述，則自訴人
    即反訴被告甲○○於原審具狀指訴被告即反訴人戊○○於九十年一月四日下午有
    到上開現場乙節，尚非無據。復就反訴被告甲○○與反訴人即當時任調解委員之
    戊○○前於民國八十八年間，曾因調解案件起爭執，甲○○並於八十九年一月十
    三日具狀告訴戊○○公然侮辱及誹謗，嗣因戊○○當庭向甲○○道歉，甲○○於
    檢察官勸諭下遂撤回告訴，而由臺灣苗栗地方法院檢察署檢察官於八十九年一月
    二十六日以八十九年度偵字第三五○號不起訴處分，此有該案影卷足憑，其二人
    之糾紛並經證人即反訴被告與調解委員戊○○因調解案件起爭執之當事人詹肇榮
    結證屬實（參見原審卷第三七頁筆錄），則雙方既因前案已有嫌隙，反訴被告又
    堅稱係由證人林張細妹轉述得知反訴人有於九十年一月四日下午在苗栗縣卓蘭鎮
    內灣里辦理九二一地震重測現場，稱：「甲○○強佔他人土地又要人賠錢，甲○○您會被修理」等涉及公然侮辱及誹謗等言詞，甲○○主觀上懷疑戊○○又再次
    對其公然侮辱及誹謗，並提起本件自訴，主觀上乃基於輕信傳說而產生之懷疑，
    應非係明知所訴為虛偽卻意圖使人受刑事處分而故為誣告。雖證人林張細妹、李
    孝忠於原審均堅稱並無上開反訴被告所稱，有何轉述戊○○有對甲○○公然侮辱
    及誹謗語句之情，然衡情若反訴被告係憑空杜撰虛捏反訴人有涉及公然侮辱及誹
    謗罪嫌，當無於自訴狀及審理中直指係由上開二名證人轉述，而明知嗣後證人所
    為證詞將使之陷於誣告罪，而甘冒受此刑事訴追之可能，是本件縱反訴被告因證
    人林張細妹、李孝忠等人上開於原審之證詞，無法舉證證明反訴人即被告戊○○
    於九十年一月四日確有為其所指公然侮辱及誹謗犯行，惟反訴被告主觀上既乏誣
    告故意，依上開見解，即難令負誣告罪責。
　(四)此外復查無其他確切證據足認自訴人係明知不實而故意誣陷反訴人，衡諸前揭說
　　明，其所為即與刑法第一百六十九條第一項誣告罪之構成要件不相當，而不能遽
　　以誣告論罪，乃原審未察，遽以反訴被告與反訴人已有嫌隙，採認證人證詞認反
　　訴人於案發當日未在場，以反訴被告僅需向當時在場之人查證戊○○究有無在現
　　場出現、有無為前揭言詞即明，竟捨此而不為，仍執意於九十年四月十日具狀向
　　原審提出自訴，認反訴被告誣指反訴人戊○○涉犯公然侮辱及誹謗之動機及故意
　　，而予論科，實有未洽，反訴被告上訴否認犯罪，指摘原判決不當，為可採取，
　　應由本院將原判決此部分撤銷，另以反訴被告犯罪不能證明，予以諭知無罪。
據上論結，應依刑事訴訟法第三百六十八條、第三百六十九條第一項前段、第三百四
十三條、第三百六十四條、第三百零一條第一項前段，判決如主文。
本案經檢察官丁○○到庭執行職務。
中      華      民      國　    九十一     年     六      月    廿六　　日
                                臺灣高等法院臺中分院刑事第二庭
                                      審判長法  官　羅　禮　政
                                      　　　法  官  蔡　聰　明
                                      　　　法  官　陳　欣　安
右正本證明與原本無異。
誣告部分得上訴，餘均不得上訴。
如不服本判決應於收受送達後十日內向本院提出上訴書狀，其未敘述上訴之理由者並
得於提起上訴後十日內向本院補提理由書（均須按他造當事人之人數附繕本）。
　　　　　　　　　　　　　　　　　　　　　　書記官  黃  禎　祥
中      華      民      國　    九十一     年     六      月    廿七　　日
　　　　　　　　　　　　　　　　　　　　　　　　　　　　　　　　　　　　Ｒ
